【裁判字號】    95,訴,92
【裁判日期】    951120
【裁判案由】    第三人異議之訴
【裁判全文】
臺灣臺南地方法院民事判決                95年度訴字第92號
原      告  己○○
            乙○○○○○○
上列二人
訴訟代理人  鄭世賢律師
被      告  合作金庫商業銀行股份有限公司
                      設臺北市.
法定代理人  甲○○    設同上
訴訟代理人  丁○○    住臺南縣.
            蘇文奕律師
            陳郁芬律師
上列當事人間請求第三人異議之訴事件，經本院於民國95年11月
6日言詞辯論終結，判決如下：
    主  文
原告之訴駁回。
訴訟費用由原告負擔。
    事實及理由
甲、程序方面：
一、按因合併而消滅之股份有限公司，其權利義務，應由合併後
    存續或另立之公司承受。公司法第319條準用第75條定有明
    文。查中國農民銀行股份有限公司（下稱農民銀行）經財政
    部核准正式與合作金庫商業銀行股份有限公司（下稱合作金
    庫）合併，農民銀行為消滅銀行，合作金庫為存續銀行，合
    作金庫並於95年5月1日由經濟部核准登記正式更名為現原告
    合作金庫之名稱，原農民銀行之權利義務關係由合併後存續
    並更名之原告依據前開公司法規定概括承受，原告聲明承受
    訴訟，核無不合，應先敘明。
二、按訴狀送達後，原告不得將原訴變更或追加他訴。但有下列
    情形之一者，不在此限：四因情事變更而以他項聲明代最初
    之聲明者，民事訴訟法第255條第1項第4款定有明文。本件
    原告起訴請求「本院93年度執如字第12707號原告與被告間
    因強制執行事件，就原告所有坐落台南縣新營市○○段84建
    號即門牌號碼台南縣新營市○○里○○路150巷74之7號房屋
    乙棟，所為查封之強制執行應予撤銷」。嗣原告於民事起訴
    狀繕本送達被告後，因上開執行程序已終結，而於民國95年
    8月3日當庭以言詞請求「確認坐落台南縣新營市○○段84建
    號房屋（稅籍編號：00000000000）為原告所有。」（本院
    卷第89頁），係因情事變更而以他項聲明代最初之聲明，核
    與首揭規定相符，應予准許。
乙、實體方面：
一、原告主張：坐落台南縣新營市○○段84建號房屋（稅籍編號
    ：00000000000，未為保存登記，下爭系爭房屋）原係訴外
    人丙○○出資興建，其與訴外人戊○○○約定系爭建物於租
    約期滿歸戊○○○所有，因戊○○○積欠原告父親蔡登瀛約
    5,000,000元，故又約定系爭房屋由丙○○直接贈與原告，
    被告中國農民銀行股份有限公司（下稱農民銀行）於本院93
    年度執字第12707號給付借款強制執行事件，誤系爭房屋為
    債務人戊○○○所有，聲請查封拍賣，雖該執行程序現已終
    結，惟原告仍有確認之利益，爰提起本件訴訟等語。並聲明
    ：確認系爭房屋為原告所有。
二、被告則以：系爭房屋雖為訴外人丙○○原始起造，惟依丙○
    ○與戊○○○間之土地租賃契約書第5條觀之，租約期滿歸
    被告之債務人戊○○○所有，故系爭房屋應已成為戊○○○
    之財產，至稅籍資料納稅義務人固係原告二人，然該記載純
    為便利課稅而設，與權利實際歸屬何人無關；況系爭房屋（
    重測前為新營市○○○段4117建號）經本院於87年度執字第
    18263號拍賣抵押物強制執行事件囑託辦理查封登記（登記
    日期為89年3月31日），迄未塗銷查封登記，原告於92年11
    月21日始自蔡麗香受讓系爭房屋，依強制執行法第52條第2
    項之規定，丙○○與原告間之讓與行為對於被告亦屬不生效
    力，故本件原告之訴乃屬無據等語，資為抗辯。並聲明：原
    告之訴駁回，訴訟費用由原告負擔。
三、兩造不爭執之事項：
  (一)系爭房屋經本院於87年度執字第18263號拍賣抵押物強制執
    行事件囑託台南縣鹽水地政事務所於89年3月22日實施查封
    ，而於89年3月31日為查封登記，原告為該事件之執行債權
    人，農民銀行則為併案債權人，上揭案件因執行債權人撤回
    執行而終結，惟前開查封登記並未塗銷，而由被告於本院93
    年度執字第12707號給付借款強制執行事件所引用，該案件
    業經特別拍賣視為撤回而終結，然上述查封登記仍未經塗銷
    。
  (二)系爭房屋為丙○○原始起造，而於92年12月16日以贈與為原
    因，並將納稅義務人申請由丙○○變更為原告。
  (三)丙○○曾向戊○○○承租坐落新營市○○段165地號土地（
    重測前王公廟段539之7地號），並於土地上搭建系爭房屋，
    雙方於土地租賃契約書第5條約定，丙○○如因使用便利臨
    時搭建之建築物，於租賃期滿全部歸戊○○○所有。
  (四)以上事實，有房屋稅繳納通知書、稅籍資料、贈與稅應稅案
    件核定通知書、建造執照、土地租賃契約書、使用執照在卷
    為證（本院卷第17、35至36、85至87、45至47、58至59頁）
    ，且經本院調閱前述執行卷核閱無誤，復為兩造所不爭執，
    自堪信為真實。
四、爭點之所在：(一)原告就系爭房屋有無所有權或事實上處分權
    存在？(二)丙○○與原告就系爭房屋之讓與行為，縱屬為真，
    是否亦因違反查封效力，而不得對抗被告：
  (一)原告就系爭房屋並無所有權或事實上處分權存在：
  1.按不動產物權依法律行為而取得者，非經登記不生效力，為
    民法第758條所明定。此項規定，並不因不動產為違章建築
    而有例外；然違章建築物之讓與，雖因不能移轉登記而不能
    為不動產所有權之讓與，但受讓人與讓與人間如無相反之約
    定，應認為讓與人已將該違章建築之事實上處分權讓與受讓
    人，最高法院62年臺上字第2414號判例、74年度台上字第13
    17號判決、86年度臺上字第2272號判決意旨可資參照，從而
    違章建築之所有人即無法依法律行為而移轉其所有權，僅得
    讓與事實上之處分權，原告聲明主張確認系爭房屋為原告「
    所有」，即有未合。
  2.再系爭房屋事實上處分權之歸屬，雖經原告己○○、證人丙
    ○○到庭陳、證述：戊○○○同意丙○○直接將系爭房屋贈
    與原告等情（本院卷第77至80頁），惟訴外人戊○○○於本
    院87年度執字第18263號強制執行事件調查時，陳稱：「（
    問：對土地租賃契約有何意見？《提示租賃契約書》）無意
    見，該未保存登記建物顯已屬於我所有，我同意債權人查封
    拍賣」等語（見該案件89年5月2日執行調查筆錄），即與原
    告及證人丙○○前開之陳、證述有所不同，而經本院前後三
    次通知均未到庭，無法到庭為以利於原告之證明，從而，原
    告僅憑上述陳、證述及納稅義務人變更資料，即謂系爭房屋
    之事實上處分權已合法讓與原告，附此說明。
  (二)退步言之，前開讓與行為縱屬為真，亦因違反查封效力，而
    不得對抗被告：
  1.按實施查封後，債務人就查封物所為移轉、設定負擔或其他
    有礙執行效果之行為，對於債權人不生效力，強制執行法第
    51條第2項定有明文。
  2.經查：系爭建物雖為未保存登記之建物，受讓人與讓與人間
    仍得約定將該建築物之事實上處分權讓與於受讓人而為移轉
    ，如前所述。然系爭房屋由本院87年度執字第18263號強制
    執行事件囑託台南縣鹽水地政事務所於89年3月22日實施查
    封，89年3月31日為查封登記，依原告之主張，其係於系爭
    房屋實施查封後之92年11月21日始受讓該權利，而於92年12
    月16日辦理納稅名義人變更手續，有該案89年3月22日查封
    筆錄及贈與所有權移轉契約書、稅籍資料在卷可稽（本院卷
    第44、35至36、85至87頁），而依前開強制執行法第51條第
    2 項之規定，原告與丙○○間移轉系爭房屋之行為，顯然有
    礙本件執行之效果，依首揭規定，對被告並不生效力，原告
    對被告提起本件確認之訴，自無理由。
五、綜上所述，原告縱有取得系爭房屋之權利，亦屬事實上處分
    權，並非所有權，且其讓與行為係於實施查封後所為，對於
    執行效果顯有妨礙，依強制執行法第51條第2項之規定，對
    於債權人即被告自不生效力，從而，原告請求確認系爭房屋
    為原告所有，即屬無據，應予駁回。
六、本件事證已臻明確，兩造其餘主張與陳述，經本院審酌後，
    對本判決結果不生影響，爰不一一論述，併此敘明
七、結論：原告之訴為無理由，依民事訴訟法第78條，判決如主
    文。
中    華    民    國    95    年    11    月    20    日
                  民事第四庭    法  官  郭貞秀
以上正本證明與原本無異。
如對本判決上訴，須於判決送達後20日內向本院提出上訴狀（須
附繕本）。
中    華    民    國    95    年    11    月    20    日
                                書記官  陳志德


司法院資訊處製作；財團法人民間司法改革基金會備份。
